臺灣高等法院民事判決　　　　　　　94年度保險上易字第30號
　　上　 訴　 人　國華產物保險股份有限公司桃園分公司
　　法定 代理 人　王祥生
　　訴訟 代理 人　許瑞祥
　　　　　　　　　徐振玉
　　被　上 訴 人　乙○○民.
　　　　　　　　　甲○○民國.
　　兼 上列 三人
　　法定 代理 人　丙○○　　.
　　上列四人共同
　　訴訟 代理 人　羅美棋律師
上列當事人間請求給付保險金事件，上訴人對於中華民國94年5
月3日臺灣桃園地方法院93年度保險字第23號第一審判決提起上
訴，經本院於94年10月18日言詞辯論終結，判決如下：
    主      文
原判決關於命上訴人給付自民國九十三年三月四日起至同年月十
三日止之利息部分之裁判廢棄。
上開廢棄部分，被上訴人在第一審之訴駁回。
其餘上訴駁回。
第二審訴訟費用由上訴人負擔。
    事實及理由
一、本件上訴人之法定代理人原為林益成，嗣於民國（下同）94
    年 9月10日變更為王祥生，此有上訴人提出之員工任免遷調
    通知書可按，並據其具狀聲明承受訴訟（見本院卷44至47頁
    ），合先敘明。
二、上訴人聲明求為判決：(一)原判決廢棄。(二)被上訴人在第一審
    之訴駁回。
    被上訴人聲明求為判決：上訴駁回。
三、被上訴人起訴主張：被上訴人之被繼承人黃健男於93年2月2
    日晚上 7時50分許，駕車行經桃園縣中壢市○○路時，與訴
    外人陳余修所駕駛自用小客車發生擦撞，黃健男遭陳余修追
    逐後，乃走避附近中園陸橋上，因見陳余修追逐甚急，乃自
    陸橋上躍下，因其躍下處為國道中山高速公路，遂遭駛至之
    車號L5-1559號自用小客車輾壓致死。茲因上訴人為該L5-15
    59號自用小客車投保強制汽車責任險之保險人，經被上訴人
    請求理賠保險金，惟上訴人竟以黃健男係因自高處墜落、而
    非交通事故致死為由，於93年3月3日覆函表示拒絕理賠等情
    ，爰依94年 1月14日修正前強制汽車責任保險法第28條、第
    10條第2款之規定，求為命上訴人給付新臺幣（下同）140萬
    元及自上訴人拒絕賠付理賠金之翌日即93年3月4日起計付法
    定遲延利息之判決。
    上訴人則以：被上訴人之被繼承人黃健男死後經檢察官相驗
    ，認係因自高處墜落，致頭胸部挫傷而死亡，亦即其係於跳
    下陸橋時即當場死亡，非因遭隨後經過之 L5-1559號自用小
    客車輾壓而死亡，黃健男既非交通事故致死，即非強制汽車
    責任保險法第9條第2項所稱之受害人，伊當無給付保險金之
    義務；又縱認黃健男係因遭車號 L5-1559號自用小客車輾壓
    致死，惟其明知自陸橋上高空躍下具有高度危險性，且非因
    外力致其失足墜下，則黃健男之死亡自係因其故意行為所致
    ，依強制汽車責任保險法第26條第 2款之規定，伊亦不負給
    付保險金責任云云，資為抗辯。
四、經查，被上訴人之被繼承人黃健男於前揭時地駕駛車輛，與
    訴外人陳余修所駕駛之自用小客車發生對撞，黃健男為躲避
    陳余修之追逐，走避附近中園陸橋上，於情急之下，攀上陸
    橋之鐵絲護欄後躍下，墜落至國道中山高速公路中壢路段之
    路面後，遭訴外人張文星駕駛、行經該處之車號 L5-1559號
    自用小客車撞擊輾壓，嗣經送醫急救後，發現其於到院前即
    已死亡之事實，有被上訴人提出之戶籍謄本及相驗屍體證明
    書可證（見原審卷 8至10頁），並經本院調取臺灣桃園地方
    法院檢察署93年度相字第 302號相驗卷宗及93年度偵字第92
    97號偵查卷宗核閱屬實，且為兩造所不爭執；又被上訴人主
    張上訴人為該 L5-1559號自用小客車所投保汽車強制責任險
    之保險人，經其於93年3月3日向上訴人請求給付保險金，惟
    上訴人於同日覆函表示拒絕給付之事實，亦據其提出上訴人
    公司93年3月3日93華產桃字第12號函為證（見原審卷11頁）
    ，且為上訴人所不爭執，均堪信為真實。
五、按因汽車交通事故致受害人體傷、殘廢或死亡者，加害人不
    論有無過失，在相當於本法規定之保險金額範圍內，受害人
    均得請求保險賠償給付，修正前強制汽車責任保險法第 5條
    定有明文。本件被上訴人主張其被繼承人黃健男遭上訴人所
    承保之車號 L5-1559號自用小客車輾壓致死，合於上開條文
    所規定之保險事故，上訴人應負給付汽車強制責任險保險金
    責任乙節，固為上訴人所否認。惟查，被上訴人之被繼承人
    黃健男於前揭時地，自桃園縣中壢市中園陸橋之護欄向下墜
    落國道中山高速公路之路面，遭訴外人張文星所駕駛之 L5-
    1559號自小客車撞擊輾壓後，致造成口鼻出血、左側顳部挫
    傷、左胸部開放性挫裂傷併肋骨骨折、胸部燒灼傷、左大腿
    二處挫裂傷併股骨骨折，左小腿挫裂傷及左踝挫擦傷，直接
    死因為頭胸部挫傷，有上開相驗卷宗所附臺灣桃園地方法院
    檢察署驗斷書及相驗屍體證明書足按（見本院卷24之13至24
    之20頁及原審卷10頁）。而經原審函請法務部法醫研究所鑑
    定黃健男之死亡原因，認為：「死者黃健男……由于並未進
    行解剖所以無確切死亡原因，但由左側胸開放性傷口應係車
    底所致且有疑似出血看來，死者跳下及卡入車子底盤是一連
    續短時間動作（極有可能卡入車底仍未死）；只是由現有資
    料無法判定死亡原因，所以無法明確推定墜落或卡入車底是
    主要死亡肇因」，亦有該所文書審查鑑定書在卷可稽（見原
    審卷52頁），雖上開鑑定結果認為黃健男極有可能卡入車底
    仍未死，惟為貫徹強制汽車責任保險法係為保障汽車交通事
    故之受害人而設之法理，自應作有利於受害人黃健男之認定
    ；再經徵諸黃健男死亡後，其左大腿有二處挫裂傷併股骨骨
    折，應係自高處墜落所造成，足見黃健男墜落國道中山高速
    公路之路面時，應係腳先著地，益見其直接死因之「頭胸部
    挫傷」，顯非因高處墜落所造成，而係遭訴外人張文星所駕
    車輛撞擊輾壓所引致，自屬因汽車交通事故所致之死亡，不
    論訴外人張文星有無過失，均合於強制汽車責任保險法所規
    定之保險事故。上訴人抗辯黃健男跳下陸橋時，即已當場死
    亡，非因汽車交通事故致死云云，殊不足取。
六、次按因受害人之故意行為所致之體傷、殘廢或死亡，保險人
    不負給付保險金之責任，修正前強制汽車責任保險法第26條
    第 2款固定有明文，惟此乃因保險事故以具有偶發性為要件
    ，保險人所承擔之危險，自應以非因故意而偶發之危險為限
    。是危險直接因受害人之故意行為所致者，保險人固可不負
    賠償責任；惟若危險之發生，並非直接因受害人之故意行為
    所致者，即屬偶發之危險，保險人應負賠償責任（最高法院
    90年度台上字第1257號及91年台上字第 341號判決參照）。
    經查，被上訴人之被繼承人黃健男於前揭時地駕車與訴外人
    陳余修所駕車輛發生車禍事故後，甫一下車，即神情緊張地
    往附近中園陸橋上跑，陳余修在後追逐一小段路，黃健男約
    跑50公尺遠，即爬上陸橋護欄，以頭上腳下之姿勢，縱身往
    下跳等情，業據當時與黃健男同車之被上訴人乙○○在原審
    指稱：「……（黃健男是往陸橋上跑，大約跑了50公尺遠」
    、「是證人（指陳余修）追他後，緊張後上網子往下跳，是
    正常的姿勢往下跳，腳在下面」等語（見原審卷69頁）；而
    證人陳余修亦在原審證述：「我是從中壢方向走，黃健男是
    逆向行駛」、「……，當時是在橫跨高速公路上的陸橋上，
    車子在靠近萬能技術學院附近之陸橋上，還未到陸橋」、「
    兩人下車後我有問他是否有喝酒，他就很緊張的往中壢方向
    跑，跑在陸橋上，……跑了有50公尺遠」、「我只有跑一小
    段路」等語明確（見原審卷67、68頁），足見黃健男係在逆
    向行車肇事後，一時緊張棄車逃跑，又因訴外人陳余修在後
    追趕，乃於情急之下，攀上陸橋護欄縱身跳下，欲藉此方式
    躲避訴外人陳余修之追逐；再經徵諸黃健男當時有正常工作
    ，亦無與他人結怨或與家人發生爭吵之情事，已據其子即被
    上訴人乙○○在原審陳述明確（見原審卷69頁），亦見其並
    無尋死之意圖。是黃健男係因逃避訴外人陳余修之追逐，而
    故意自陸橋上往下跳，並無自殺或撞車之故意，且其死亡之
    直接原因，又非因其自陸橋上往下跳之故意行為所致，而係
    遭訴外人張文星駕車撞擊輾壓所致，揆諸前揭說明，上訴人
    就該危險即死亡結果之發生，仍應負賠償責任。上訴人抗辯
    黃健男之死亡係因其故意行為所致，依修正前強制汽車責任
    保險法第26條第 2款之規定，伊不負給付保險金責任云云，
    亦不足取。
七、末按被保險汽車發生汽車交通事故時，受益人得在本法規定
    之保險金額範圍內，直接向保險人請求給付保險金，修正前
    強制汽車責任保險法第28條定有明文；又死亡給付之受益人
    ，為受害人之繼承人，為同法第10條第 2款所明定；又依修
    正前強制汽車責任保險給付標準第 6條之規定，受害人因汽
    車交通事故所致死亡者，其死亡給付為每一人 140萬元；又
    保險人依強制汽車責任保險法規定對受益人給付保險金，應
    於理賠申請案提出申請後 5日內確定賠償金額，並應於10日
    內為之，為修正前強制汽車責任保險法第23條第 2項所明定
    。查被上訴人為系爭保險事故受害人黃健男之配偶及長子、
    次子及三子，而為其全體繼承人，有戶籍謄本足按（見原審
    卷第 8頁），則被上訴人本於上開規定，請求上訴人給付強
    制汽車責任險之保險金 140萬元，自屬有據。又被上訴人係
    於93年3月3日提出理賠申請案，業如前述，則依上開規定，
    上訴人至遲應於同年月13日給付系爭保險金，是被上訴人請
    求上訴人自93年 3月14日起計付法定遲延利息部分，亦屬有
    據；惟超過部分之利息請求，即屬無據。
八、綜上所述，被上訴人本於修正前強制汽車責任保險法第28條
    、第10條第2款之規定，請求上訴人給付140萬元及自93年3
    月14日起至清償日止，按年息5%計算利息部分，自屬應予准
    許；至超過上開部分之利息，即屬不應准許。從而原審就上
    開應予准許部分所為上訴人敗訴之判決，並無不合。上訴論
    旨指摘原判決此部分不當，求予廢棄改判，為無理由；就上
    開不應准許部分所為上訴人敗訴之判決，尚有未洽，上訴論
    旨指摘原判決此部分不當，求予廢棄改判，為有理由。
九、至兩造其餘之攻擊或防禦方法及未經援用之證據，經本院斟
    酌後，認為均不足以影響本判決之結果，自無逐一詳予論駁
    之必要，併此敘明。
十、據上論結，本件上訴為一部有理由，一部無理由，依民事訴
    訟法第450條、第449條第1項、第79條，判決如主文。
中　　華　　民　　國　　94　　年　　11　　月　　8 　　日
                  民事第六庭  審判長法  官  林鄉誠
                                    法  官  楊豐卿
                                    法  官  梁玉芬
正本係照原本作成。
不得上訴。
中　　華　　民　　國　　94　　年　　11　　月　　9 　　日
　　　　　　　　　　　　　          書記官  常淑慧
